# <i class="fas fa-code"></i> Funções {#funcoes}

<iframe width="560" height="315" src="https://www.youtube.com/embed/DS9kce3wHpE" frameborder="0" allow="accelerometer; autoplay; clipboard-write; encrypted-media; gyroscope; picture-in-picture" allowfullscreen></iframe>

Mais uma vez, nos reportamos aos princípios do `r rlink` (@chambers2016), mais especificamente ao segundo princípio,

<blockquote>
<p>
- **Princípio da função**: Tudo que acontece no `r rlink` é uma chamada de função.
</p>
</blockquote>

Para que possamos compreender esse princípio, precisamos entender que uma função é um objeto, isto é, modo `function`^[Para esse caso, use `mode()` para verificar.], assim como os vetores são, seguindo as mesmas ideias comentadas na seção anterior, e que as funções podem ser dividas em três componentes:

- Argumentos, função `formals()`,
- Corpo, função `body()` e
- Ambiente, função `environment()`.

Para o caso das funções primitivas, escritas na linguagem  *C*, essa regra foge a excessão, e será comentado nos módulos seguintes. Dizemos que funções são primitivas de modo `builtin` ou `special`.

A ideia de função aqui não pensando como uma relação matemática, mas como um sistema que tem uma entrada e saída. Podemos ter funções no ambiente `r rlink` que organiza dados, e não operações matemáticas por exemplo. Vejamos a função `sort()` do pacote *base* que ordena de forma crescente ou descrescente um conjunto de valores,

```{r echo=TRUE, prompt=TRUE}
# Vetor
y <- c(5, 3, 4); y

# Funcao
sort(x = y)

# Argumentos da funcao sort
formals(sort)

# Corpo da funcao
body(sort)

# Ambiente
environment(sort)
```

Nesse caso, os argumentos `x`, `decreascing` e `...`, são nomes que aguardam receber objetos para a execução da função `sort()`. Nem todos os argumentos necessitam receber objetos, a estes chamamos de argumentos padrão, como o caso do argumento `decreascing` com padrão igual a `FALSE`, que significa que o ordenamento dos dados será de forma não-decrescente. Observe que na função `sort()` entramos apenas com o argumento `x = y`, não precisando inserir `decreascing = FALSE`. Agora, para modificar o argumento padrão, basta acrescentar a alteração na função, isto é,

```{r echo=TRUE, prompt=TRUE}
# Funcao
sort(x = y, decreasing = TRUE)
```

O `'...'` é um argumento especial e significa que pode conter qualquer número de argumentos. Geralmente é utilizado em uma função quando não se sabe o número exato de argumentos. Na subseção [Como criar funções](#criar-funcoes), entenderemos melhor.

O próximo item é o corpo da função. É nele que inserirmos as instruções, isto é, as linhas de comandos necessárias a que destina a sua criação. Uma outra forma de acessarmos o corpo das funções é digitar no console apenas o seu nome sem o parêntese, isto é, `sort`.

Por fim, o ambiente que no caso da função `sort()` representa o ambiente do pacote *base*, isto é, o *namespace* do pacote.

Podemos observar que essas funções utilizadas até agora, não foram criadas pelo usuário. Estas funções vieram do que chamamos de pacotes. Alguns pacotes estão disponíveis quando instalamos o `r rlink`, dizemos que estes são os pacotes da Base  do `r rlink`, para a linguagem. O principal pacote deles é o pacote *base*. Os demais pacotes desenvolvidos podem ser obtidos via `r cran`, e falaremos mais adiante.

O ambiente `r rlink` apresenta uma versatilidade de manuais para a linguagem. Por exemplo, para verificar informações sobre um determinado pacote como o *base*, use `help(package = "base")`. A função `help` pode ser utilizada para funções de pacotes anexados. Por exemplo, `help("sort")`. Uma outra função que pode ser usada para procurar por funções com determinado parte de nome é `apropos()`, isto é, para o exemplo anterior, temos `apropost("sort")`. O pacote *base* sempre estará anexado, isto é, disponível no caminho de busca para a utilização. Para os que não estão anexados, a função `help` deve informar o nome da função que necessita de ajuda, bem como o seu pacote. Por exemplo, temos uma função `read.dbf()` do pacote *foreign*, Base do `r rlink`, porém, ele não está anexado^[A anexação de um pacote no caminho de busca pressupõe que este esteja instalado no seu computador] ao inicializar o `r rlink`. Assim, caso não anexe o pacote, usando `library("foreign")`, a ajuda sobre a função pode ser realizada com `help("read.dbf", package = "foreign")`. Outras sintaxes para a função `help()` é usar `?` antes do nome de uma função de um pacote anexado, isto é, `?sort()`.

Para os manuais de ajuda na internet, use `??` antes do nome da função, por exemplo `??sort()`, `read.dbf()`, etc. Essa sintaxe não precisa dos pacotes estarem anexados para ajuda de determinada função, porém o pacote necessita estar instalado. Para mais detalhes sobre pacotes, teremos uma seção sobre [Pacotes](#pacotes).

As chamadas de funções podem ocorrer de três formas: aninhada, intermediária ou de forma *pipe*. As duas primeiras formas da Base do `r rlink`, e o segundo foi uma sintaxe utilizada pelo pacote [magrittr](https://magrittr.tidyverse.org/){target="_blank"}, e na versão do `r rlink` 4.1, já existe o operador *pipe* nativo (`|>`), sendo comentado no módulo [Programação em R (Nível Intermediário)](nintermediario.html).

Suponha que desejamos calcular o desvio padrão de um conjunto de valores. Vamos utilizar as três formas:

- Aninhado:

```{r echo = TRUE, prompt=TRUE}
# Gerando 100 numeros aleatorios de uma distribuicao normal
set.seed(10) # Semente
x <- rnorm(100)

# Calculando o desvio padrao
sqrt(var(x))
```

- intermediária:

```{r echo = TRUE, prompt=TRUE}
# Calculando o desvio padrao
vari <- var(x)
desvpad <- sqrt(vari); desvpad
```

- Pipe:

```{r echo = TRUE, prompt=TRUE}
# Anexando o pacote
library(magrittr)

# Calculando o desvio padrao
x %>%
  var() %>%
  sqrt()
```

A ideia da chamada de função aninhada é inserir função como argumento de funções sem necessidade de associar nomes aos objetos. A ordem de execução começa sempre da direita para a esquerda. No caso da chamada de função intermediária, associamos nomes a cada função, e os passos seguem. Por fim, o operador especial pipe (`%>%`) tem como primeiro operando o primeiro argumento da função no segundo operando.

Quando desenvolvemos pacotes, preferimos os dois primeiros, pois é a forma tradicional de chamadas de função no `r rlink`. A chamada de função pipe é muito utilizada para ciência dos dados.


## Estruturas de controle {#controle-fluxos}

<iframe width="560" height="315" src="https://www.youtube.com/embed/FdGEXshaRJM" frameborder="0" allow="accelerometer; autoplay; clipboard-write; encrypted-media; gyroscope; picture-in-picture" allowfullscreen></iframe>

As funções que utilizaremos, a seguir, são utilizadas quando desejamos realizar processos repetitivos para um determinado fim ou condicionado, as famosas estruturas de controle. Assim, como em outras linguagens, as funções utilizadas são: `if()`, `switch()`, `ifelse()`, `while()`, `repeat`, `for()`. Esses objetos tem modo `special`^[Use a função `typeof()` para verificar.], porque as expressão não são necessariamente avaliadas. Já a função `ifelse()` é de modo `closure`^[Use a função `typeof()` para verificar.]. Esse é um tipo de função implementado por `function()`.

A ideias das estruturas de controle de modo `special` é:

```
função (condição) {
  expressão
}
```

A sintaxe das funções `repeat` e `swicth()` fogem um pouco desse padrão, e explicaremos em sua aplicação.

Apesar da linguagem `r rlink` ser interpretada, acaba ganhando a fama de que as funções *loops* são mais lentas. Em alguns casos, a construção do algoritmo proporciona isso e não a implementação dessas funções em si. Um exemplo que podemos citar, são as cópias de objetos podem ter um gasto de memória ativa imenso no processo e proporcionar um gasto computacional. E isso foi devido a forma de como o algoritmo copiou os objetos, e não as funções *lopps*. Veremos isso no módulo [Programação em R (Nível Intermediário)](nintermediario.html).

A primeira estrutura é o `if()`, com sintaxe:

```
if (condição) {
  expressão sob condição = TRUE
} else {
  expressão sob condição = FALSE
}
```

ou de forma alternativa:

```
if (condição) {
  expressão sob condição = TRUE
}
```

Observe o primeiro exemplo,

```{r echo = TRUE, eval=TRUE, prompt=TRUE}
# Objeto
i <- 5
# Estrutura if()
if (i > 3) {
  print("Maior que 3!")
}
```

Vejamos mais um exemplo,

```{r echo = TRUE, eval=TRUE, prompt=TRUE}
# Objeto numerico
x <- 10

# Estrutura 'if'
if (is.numeric(x)) {
  print("Isso é um número")
} else {
  print("Isso não é um número")
}
# eh o mesmo que
if (is.numeric(x) == TRUE) {
  print("Isso é um número")
} else {
  print("Isso não é um número")
}
```
observe na primeira forma que a condição na função nós não precisamos perguntar se `is.numeric(x) == TRUE`, porque isso já é implícito na função, e acaba levando a primeira expressão `print("Isso é um número")`. No `r rlink`, essa estrutura de controle não é vetorizado, isto é, se a condição houver um vetor lógico maior que 1, apenas os primeiros itens serão usados. Vejamos,

```{r echo = TRUE, eval=TRUE, prompt=TRUE}
# Objetos
x <- 5
w <- 3:8

# Primeira sintaxe (Preferivel)
if (x < w) {
  x
} else {
  w
}
# Segunda forma
# if (x < w) x else w
```

Como forma alternativa, pode ser usado a função `ifelse`, cuja sintaxe é:

```
ifelse(condição, expressão sob TRUE, expressão sob FALSE)
```

Assim, temos:

```{r echo=TRUE, eval=TRUE, prompt=TRUE}
# Objetos
x <- 5
w <- 3:8

# Primeira sintaxe (Preferivel)
ifelse(x < w, x, w)
```

Podemos estar interessados em resultados específicos para determinadas condições. Por exemplo,

```{r echo=TRUE, eval=TRUE, prompt=TRUE}
x <- 2 # numero ou palavra

# Estrutura 'if'
if (is.character(x)) {
  "palavra"
} else {
    if ((x %% 2) == 0) {
      "numero_par"
    } else {
        if ((x %% 2) == 1) {
          "numero_impar"
        }
    }
}
```

Outro exemplo seria,

```{r echo=TRUE, eval=TRUE, prompt=TRUE}
# Objeto
set.seed(15) # Fixando a semente
x <- rnorm(1000) # Gerando 1000 numeros aleatorios

# medida descritiva
opcao <- "media" # opcoes: "media", "mediana", "medapar" (media aparada)

if (opcao == "media") {
  cat("A média aritmética é:", round(mean(x), 4))
} else {
    if (opcao == "mediana") {
      cat("A mediana é:", round(mean(x), 4))
    } else {
        if (opcao == "medapar") {
          cat("A média aparada é:", round(mean(x, trim = 0.1), 4))
        }
    }
}
```

Poderíamos utilizar a função `switch()`, para esse mesmo código, isto é,

```{r echo=TRUE, eval = TRUE, prompt=TRUE}
switch(opcao,
   media = cat("A média aritmética é:", round(mean(x), 4)),
   mediana = cat("A mediana é:", round(mean(x), 4)),
   medapar = cat("A média aparada é:", round(mean(x, trim = 0.1), 4))
)
```

As três estruturas de *loop* no `r rlink` são: `repeat`, `while()` e `for()`. A primeira delas é `repeat`, apresentamos sua sintaxe:

```
repeat {
   expressão ...
}
```

Juntamente com o `repeat`, usamos as funções `break` e `next`, pois a função `repeat` não tem uma condição explícita. Vejamos, alguns exemplos.

```{r echo=TRUE, eval = TRUE, prompt=TRUE}
# Contador
i <- 1
# Loop repeat
repeat {
  if (i > 5) {
    break
  } else {
    print(i)
    i <- i + 1
  }
}
```
Observe que quando `i <- 6`, o ciclo entrou na condição `if(i > 5)` e avaliou a função `break`, que resultou na quebra do ciclo. Assim, a função `print(i)` não foi mais acionada, e os resultados foram impressos até o número `5`. No próximo exemplo, acrescentamos a função `next`.

```{r echo=TRUE, eval = TRUE, prompt=TRUE}
# Contador
i <- 1
# Loop repeat
repeat {
  if (i > 5) {
    break
  }
  else {
    if (i == 3) {
      i <- i + 1
      next
    }
    print(i)
    i <- i + 1
    }
}
```

Similar a essa função, temos `while()`, que agora, temos uma condição de parada, cuja sintaxe é:

```
while (condição) {
   expressão ...
}
```

Nessa função, também podemos usar as funções `break` e `next`, como usados na função `repeat`. Vejamos um exemplo,

```{r echo=TRUE, eval = TRUE, prompt=TRUE}
# Contador
i <- 1
# Loop while
while (i <= 5) {
  print(i)
  i <- i + 1
}
```

Nesse caso, não foi necessário utilizar a função `break`, devido a condição que ela permite impor ao ciclo. Vejamos um outro exemplo,

```{r echo=TRUE, eval = TRUE, prompt=TRUE}
# Contador
i <- 1
# Loop while
while (i <= 5) {
  if (i == 3) {
    i <- i + 1
    next
  }
  print(i)
  i <- i + 1
}
```

Observamos a utilização da função `next`, similar ao que foi realizado com a função `repeat`. Por fim, a função `for()`, cuja sintaxe é dada por:

```
for (contador in lista) {
   expressão ...
}
```

Com essa função, também podemos utilizar `break` e `next`. Porém, o controle do ciclo nessa sitação é maior, e menos necessário essas funções. Vejamos um primeiro exemplo,

```{r echo=TRUE, eval = TRUE, prompt=TRUE}
# Loop for
for (i in 1:5) {
  print(i)
}
```

Observe que a implementação, dos algoritmos anteriores, é bem mais simples usando a função `for()`. Vejamos um próximo exemplo,

```{r echo=TRUE, eval = TRUE, prompt=TRUE}
# Loop for
for (i in 1:5) {
  if (i == 3) {
    next
  }
  print(i)
}
```

Mais uma vez, foi utilizado a função `next`, sem necessidade agora, de atualizar o contador `i`, uma vez que já está definido na função `for()`.

Veremos na próxima subseção, que temos funções de alto nível que podem substituir as funções *loops*. São as chamadas funções da família *apply*.

## Como criar funções {#criar-funcoes}

<iframe width="560" height="315" src="https://www.youtube.com/embed/80J0_r-QZIg" frameborder="0" allow="accelerometer; autoplay; clipboard-write; encrypted-media; gyroscope; picture-in-picture" allowfullscreen></iframe>

Até esse momento, usamos funções já desenvolvidas no `r rlink`, seja dos pacotes da Base, seja via instalação dos pacotes via `r cran`. Agora, iremos desenvolver as nossas próprias funções.

Como falado anteriormente, no [início dessa seção](#funcoes), a estrutura da função criada se mantém, argumento, corpo e ambiente. Para isso, usaremos a função `function`. O modo desse objeto é `closure`^[Use `typeof()` para verificar o modo.]. Vejamos a sua sintaxe,

```
# Forma usual
nome_funcao <- function(arg1, arg2, ...) {
   corpo: comandos..
}
# Forma simplificada
nome_funcao <- function(arg1, arg2, ...) corpo
```

Vejamos um primeiro exemplo,

```{r echo=TRUE, eval = TRUE, prompt=TRUE}
fun1 <- function(x) {
  res <- x + 1
  return(res)
}
```


Nesse caso, temos uma função chamada `fun1`, cujo argumento de entrada é `x`. Observe que uma função é como um objeto do tipo vetor, associamos um nome ao objeto da mesma forma. O corpo apresenta uma delimitação por chaves `{...}`, em que apresenta um comando de atribuição `res` que se associa a soma `x + 1`, e por fim, o resultado dessa função, imprime `res`, por meio da função `return()`. Para utilizar essa função, fazemos

```{r echo=TRUE, eval = TRUE, prompt=TRUE}
fun1(x = 5)
```

O que aconteceu foi que ao assumir `x = 5`, essa informação foi repassada para o corpo da função, aonde existia `x`, foi substituído por `5`, para esse caso. A função `+` é chamada, a expressão `x + 1` avaliada, e nome res se associa ao resultado da expressão. Por fim, quando a função `fun1` é chamada, o resultado de `res` é impresso no console, por meio de `return(res)`. Vamos verificar os três componentes da função `fun1`,

```{r echo=TRUE, eval = TRUE, prompt=TRUE}
# Argumentos
formals(fun1)

# Corpo
body(fun1)

# Ambiente
environment(fun1)
```

O corpo da função é executado de forma sequencial, a partir da primeira linha até a última. Apesar de recomendado, também não é obrigatório o uso da função `return()`, veja

```{r echo=TRUE, eval = TRUE, prompt=TRUE}
# Funcao
fun2 <- function(x) x + 1
# Executando
fun2(5)
```

### Função anônima

Podemos também ter o que chamamos de **função anônima**, da qual não associamos nome as funções. Contudo, sendo criada esta não pode ser recuperada como qualquer outro objeto. Essa forma é interessante quando não precisamos dela após o seu uso. Por exemplo, queremos calcular a integral,
$$
\int^{1}_{0}x^2dx = \frac{1}{3},
$$

e criamos uma função $x^2$. Então,

```{r echo=TRUE, eval = TRUE, prompt=TRUE}
integrate(f = function(x) x^2,
          lower = 0,
          upper = 1)
```

A função `integrate` é utilizada para o cálculo de integral, do qual, passamos os argumentos, função (`f`), limite inferior (`lower`) e limite superior (`upper`) da integração, respectivamente. Observe que não houve necessidade de nomear a função no argumento, pois não há objetivo de reutilizado.

### Chamadas de função

As chamadas para essas funções ocorrem da mesma forma que as funções apresentadas da Base do `r rlink`. Vejamos o cálculo do desvio padrão novamente,

```{r echo=TRUE, eval = TRUE, prompt=TRUE}
# Funcao auxiliar 1
aux1 <- function(x) x - mean(x)
# Funcao auxiliar 2
aux2 <- function(x) x^2
# Funcao auxiliar 3
aux3 <- function(x) {
  sum(x) / (length(x) - 1)
}

# Gerando 100 numeros aleatorios de uma distribuicao normal
set.seed(10)
x <- rnorm(100)

# Calculo do desvio padrao (aninhado)
sqrt(aux3(aux2(aux1(x))))

# Calculo do desvio padrao (intemediario)
dp <- aux1(x)
dp <- aux2(dp)
dp <- aux3(dp)
dp <- sqrt(dp)
dp

# Calculo do desvio padrao (pipe)
x %>%
  aux1() %>%
  aux2() %>%
  aux3() %>%
  sqrt()
```

### Ordenação de argumentos

Os argumentos nas funções podem ser nomeados ou não. Quando nomeados, a ordem como são inseridos na função não importa. Já os argumentos não nomeados, seus valores precisam estar na ordem como a função foi desenvolvida. Vejamos,

```{r echo=TRUE, error=TRUE, eval=TRUE, prompt=TRUE}
estdesc <- function(x, opcao) {
  res <- switch(opcao,
           media = round(mean(x), 4),
           mediana = round(mean(x), 4),
           medapar = round(mean(x, trim = 0.1), 4))
  return(res)
}

# Objeto
set.seed(15)
x <- rnorm(1000)

# Argumentos nomeados na funcao
estdesc(x = x, opcao = "media")
estdesc(opcao = "media", x = x)

# Argumentos não nomeados ordenados
estdesc(x, "media")

# Argumentos não ordenados (Gera erro)
estdesc("media", x)
```

### Objeto reticências (`...`)

O objeto reticências é do tipo *pairlist*, um tipo de objeto usado bastante internamente no `r rlink`, e dificilmente utilizado no código interpretado. De modo que não temos acesso direto ao objeto `...`. Contudo, esse objeto tem um papel fundamental nas funções, quando damos a liberdade de inserir mais argumentos além dos definidos na função. Vejamos,

```{r echo=TRUE, error=TRUE, eval=TRUE, prompt=TRUE}
# Funcao que plota um grafico
grafico <- function(x, y, ...) {
  plot(x = x, y = y, ...)
}
# Vetores
x <- 1:10; y <- rnorm(10)
# Chamada 1, com os argumentos definidos
grafico(x = x, y = y)

# Chamada 2, inserindo argumentos nao definidos
grafico(x = x, y = y, main = "Título")
```

Isso ocorre, porque temos a função `plot()` no corpo da função `grafico()` que apresenta muitos argumentos. Dessa forma, criamos a função `grafico()`, com os argumentos que representam as coordenadas, mas a reticências (`...`) garantem que os demais argumentos de `plots`, omitidos, possam ser utilizados.

## Escopo léxico {#esc_lexico}

Vamos retornar aos componentes da função `fun1`,

```{r echo=TRUE, eval = TRUE, prompt=TRUE}
# Argumentos
formals(fun1)

# Corpo
body(fun1)

# Ambiente
environment(fun1)
```

Observe que o último componente é o ambiente onde o nome `fun1` foi associado a função. Este ambiente é chamado de **ambiente envolvente**. Nesse caso é o ambiente global. Contudo, quando a função é executada, momentaneamente é criado o **ambiente de execução**. É nesse ambiente que os nomes que estão no corpo da função são associados aos objetos. Vejamos um primeiro exemplo,

```{r echo=TRUE, eval = TRUE, prompt=TRUE}
x <- 10
fun <- function() {
  x <- 2
  x
}
# Chamando a funcao fun
fun()
```

Por causa do ambiente de execução que o objeto `x` dentro da função é retornado, ao invés do que foi definido fora da função. Isso porque o ambiente de execução mascara os nomes definidos dentro da função dos nomes definidos fora da função. Esse é uma primeira característica do **escopo léxico** nas funções em `r rlink`.

Anteriormente, falamos sobre a **atribuição**, que representa a forma como os nomes se associam aos objetos. Agora, o **escopo** vem a ser a forma como os nomes encontram seus valores associados. O termo **léxico** significa que as funções podem encontrar nomes e seus respectivos valores associados, definidos no ambiente onde a função foi definida, isto é, no ambiente de função. Claro que isso segue regras, e a primeira foi a **máscara de nome** falada anteriormente.

Porém quando não existe um nome vinculado a um objeto, e este foi definido no ambiente de função, o valor é repassado para o corpo da função. Observe,

```{r echo=TRUE, eval = TRUE, prompt=TRUE}
x <- 10
fun <- function() {
  x
}
# Chamando a funcao fun
fun()
```

O resultado de `fun()` foi `10`, porque como a função procurou no ambiente de execuções e não encontrou esse nome, a função foi até o ambiente superior, no caso, o ambiente de execuções. Como falado anteriormente, todo ambiente tem um pai (ou ambiente superior). Essa hierarquização é observada no caminho de busca, que pode ser acessado por `search()`, ou seja,

```{r echo=TRUE, eval = TRUE, prompt=TRUE}
search()
```

O ambiente corrente do `r rlink` sempre será o ambiente ambiente global (`.GlobalEnv`). O ambiente de execução não aparece, porque ele é momentâneo. Então após buscar no ambiente de execução e não encontrar, é pelo caminho de busca que a função irá procurar pelos objetos inseridos no corpo da função. Ele só existe quando a função é chamada e não quando ela é definida, isto é,

```{r echo=TRUE, eval = TRUE, prompt=TRUE}
# Funcao
fun <- function() x + 10
# Objeto 1
x <- 10
# Chamada1
fun()
# Objeto 2
x <- 20
# Chamada 2
fun()
```

Observe que após ser criada a função `fun()`, o nome `x` se associou ao objeto `10`. Posteriormente, `fun()` foi chamada e o resultado foi `20`. Contudo, o nome `x` se associou a outro objeto `20`, e após a segunda chamada da função `fun()`, o resultado foi 30, porque a função procura os valores quando ela é executada, e não quando é criada, é a característica de **pesquisa dinâmica** do escopo léxico.

Uma outra situação é a seguinte,

```{r echo=TRUE, eval = TRUE, prompt=TRUE}
# Objeto
n <- 1
# Funcao
fun <- function() {
  n <- n + 1
  n
}
# Chamada 1
fun()
# Chamada 2
fun()
```

Nessas linhas de comando, poderíamos pensar que após ter executado a primeira chamada, que retornou valor `2`, a segunda chamada retornaria o valor `3`, como ocorre com as variáveis estáticas na linguagem *C*. Aqui nesse caso, resultado independente do número de chamadas será sempre o mesmo, porque uma outra característica do escopo léxico no `r rlink` é o **novo começo**, porque a cada vez que a função é executada um novo ambiente de execução é criado, e portanto, cada execução dos comandos de atribuição e expressão são executados de forma independentes nas chamadas de funções.

Algo que não havíamos falado anteriormente, é que a função `function()` permite que não seja definido argumentos, devido a flexibilidade do escopo léxico das funções em `r rlink`. É essa característica que faz com que os comandos no corpo das funções encontrem os objetos que não estão definidos na própria função. Mais detalhes, será visto no módulo [Programação em R (Nível Intermediário)](#nintermediario.html).
